臺灣高等法院高雄分院民事判決　　　110年度勞上易字第101號
上　訴　人　台灣中油股份有限公司

法定代理人　李順欽　
訴訟代理人　鄧振榮　
被上訴人　　賴俊隆　
　　　　　　周茂昌　
　　　　　　張耀升　
　　　　　　張曉吾　
　　　　　　謝枝田　
　　　　　　陳松貴　
上六人共同
訴訟代理人　劉思龍律師
　　　　　　張雨萱律師
上列當事人間請求給付退休金差額事件，上訴人對於中華民國11
0 年9 月30日臺灣橋頭地方法院110 年度勞訴字第105 號第一審
判決提起上訴，本院於110 年11月17日言詞辯論終結，判決如下
：
    主  文
上訴駁回。
第二審訴訟費用由上訴人負擔。
    事實及理由
一、被上訴人起訴主張：被上訴人前均受僱上訴人，已於如原判
    決附表（下稱附表）「退休/ 結清日期」欄所示日期退休或
    結清舊制退休金，任職年資於勞動基準法（下稱勞基法）施
    行前後之退休金基數各如附表所示。因上訴人廠區係採全天
    候24小時，編有日班、小夜班及大夜班，被上訴人在職期間
    依三班制或二班制輪流作業，各班工作內容大致相同，輪值
    機率大致相當，上訴人對實際輪值大、小夜班之員工均發給
    夜點費，員工如有代班或請假，則歸代班人領取，顯與勞工
    提供勞務行為具對價關係，且屬被上訴人於固定常態工作可
    得支領之經常性給與，自屬工資。上訴人未將夜點費計入平
    均工資，致被上訴人所領退休金分別短少給付如附表「應補
    發退休金」欄所示金額。又依勞基法第84條之2 規定，在勞
    基法施行前之工作年資，應依當時適用之臺灣省工廠工人退
    休規則（民國89年9 月25日廢止）第9 條第1 款、第10條規
    定計算退休金給與標準，及依勞基法第55條第3 項規定，上
    訴人應自勞工退休之日起30日內給付退休金，故上訴人應分
    別自如附表所示利息起算日負給付遲延之責。爰依勞基法第
    55條第1 項、第3 項、第84條之2 ，及臺灣省工廠工人退休
    規則第9 條第1 款、第10條之規定，提起本件訴訟等語。並
    聲明：上訴人應分別給付被上訴人如附表「應補發退休金」
    欄所示之金額，及各自如附表「利息起算日」欄所示之日起
    至清償日止，按週年利率5%計算之利息。
二、上訴人則以：夜點費係由食物津貼演變而來，金額不定期調
    整，調整幅度未固定，調整或核定與物價指數較為相關，性
    質與勞基法施行細則第10條第9 款列舉為非工資給付之差旅
    費中之膳雜費相近，其發放歷史係著眼於勞工夜間進餐需求
    所為之恩惠性給與，縱為經常性給與，亦不具勞務對價性，
    與員工薪給之調整無涉。又勞基法並未規定晝夜輪班制雇主
    應另加給工資，且各班工作內容相同，夜點費之發給金額固
    定，不因員工作業種類及工作複雜性、經驗、學歷、智力、
    技能、勞心度、勞力度、年資、級職不同而有差異，非屬勞
    務對價，如認夜點費屬工資，對無法領取夜點費之早班人員
    造成差別待遇，有違勞基法第25條意旨。再者，上訴人為國
    營事業，所屬人員待遇福利受國營事業管理法、經濟部所屬
    事業機構用人費薪給管理要點、經濟部退撫辦法等規定限制
    ，並受經濟部、國營會監督，經濟部退撫辦法作業手冊所附
    「經濟部所屬事業機構列入計算平均工資之給與項目表」（
    下稱系爭項目表），未將夜點費列入平均工資，上訴人不得
    自行將夜點費納入工資。勞基法施行細則第10條第9 款修正
    時，雖將夜點費之規定刪除，然上訴人推行夜點費之恩惠性
    福利措施早於勞基法公布施行，並未巧立名目侵害勞工權益
    ，且在勞基法制定之初，即經主管機關內政部以勞基法施行
    細則第10條第9 款肯認非屬工資，勞基法施行後，夜點費制
    度未有重大變革，在個案認定上，不宜任意為與內政部相反
    之意見，足認夜點費非屬工資。而被上訴人周茂昌、張耀升
    、張曉吾、陳松貴等4 人（下稱周茂昌等4 人），係簽立年
    資結清協議書（下稱系爭協議書）領取退休金，上訴人辦理
    舊制退休金結清事宜，已安排說明會就夜點費是否列入平均
    工資一事說明，系爭協議書第2 條明訂依系爭項目表辦理，
    周茂昌等4 人既知悉夜點費不計入平均工資而簽署，事後再
    請求將夜點費計入平均工資計算退休金有違事理之平，且無
    理由等語，資為抗辯。
三、原審為被上訴人全部勝訴判決，上訴人不服，提起上訴，於
    本院聲明：㈠原判決廢棄。㈡被上訴人在第一審之訴駁回。
    被上訴人答辯聲明：上訴駁回。
四、兩造不爭執事項：
  ㈠被上訴人前均受僱於上訴人，其等分別於如附表「退休/ 結
    清日期」欄所示日期退休或結清舊制退休金年資，依勞基法
    施行前、後計算之退休金基數如附表「退休金基數」欄所示
    ，被上訴人退休或結清舊制年資前3 個月、6 個月經上訴人
    核發夜點費之平均金額如附表「平均夜點費」欄所載。
  ㈡上訴人作業方式為24小時全天候開工，採日班、小夜班、大
    夜班三班或二班輪流作業。各班工作性質相同，服勤時間不
    同，被上訴人均需輪班。
  ㈢上訴人按實際值勤員工輪值發給之大、小夜班夜點費於97年
    1 月1 日分別調整為新臺幣（下同）400 元、250 元。員工
    如有代班或請假，夜點費則歸代班人領取。
  ㈣上訴人發給之夜點費每人每日金額相同，不因員工作業種類
    及職等而有差異。
  ㈤上訴人前發給被上訴人之退休金並未將夜點費計入平均工資
  ，如夜點費屬平均工資之一部，則被上訴人短少之退休金差額
  如附表編號1 至6 「應補發退休金」欄所示，法定遲延利息自
  附表編號1 至6 「利息起算日」欄所載日期起算。
五、本件爭點：㈠夜點費是否屬於工資，而應列入勞基法所定平
    均工資計算退休金？㈡周茂昌等4 人簽立系爭協議書之後，
    是否仍可請求本件給付？茲將本院判斷分述如次：
  ㈠按判決書內應記載之理由，如第二審關於攻擊或防禦方法之
    意見及法律上之意見與第一審判決相同者，得引用之，民事
    訴訟法第454 條第2 項定有明文。本件關於夜點費是否為勞
    基法第2 條第3 款所規定之工資，而應納入平均工資計算退
    休金之爭點，業經原審認定：上訴人發給員工夜點費數十年
    ，其給付以夜間輪值為要件，其發給顯非臨時起意或與工作
    無關，此種因環境、時間等特殊之工作條件而對勞工所提出
    之勞務所為之給付，其本質應係對於勞工勞務提出之本身所
    為更進一步之報償，而為被上訴人因特定工作條件所形成常
    態工作中可取得之給與，屬經常性提供勞務所得之報酬，符
    合勞基法第2 條第3 款所稱之工資。且夜點費為輪值大、小
    夜班之勞工所獨有，並係以勞工實際輪值工時為計算基準，
    與勞工提供勞務間有密切關連性，亦應認具有勞務對價性。
    而上訴人雖為經濟部所屬國營事業，然被上訴人為上訴人僱
    用之勞工，自有勞基法之適用，而勞基法係國家為實現憲法
    保護勞工之基本國策所制定之法律，其所定勞動條件為最低
    標準，故於勞基法公布施行後，各國營事業單位所約定之勞
    動條件仍不得低於勞基法所定之最低標準，若有所牴觸時，
    應依勞基法之規定為據。況夜點費是否屬於工資一部，乃法
    院職權判斷事項，上訴人所提行政機關之函釋，並無拘束法
    院效力等語。本院就上開爭點，有關兩造攻擊防禦方法之判
    斷及法律上意見，與原審判決相同，茲引用之，不再贅述。
  ㈡至上訴人雖以其發放夜點費初始，係體恤值夜班勞工辛勞之
    目的，先發放食物，演變為發放代金，但鼓勵、恩惠性與非
    勞務對價性之本意卻不變，非工資之一部，原判決未審酌夜
    點費金額不因各員工之職位、階級、薪資及勞務給付內容而
    有差異，不具勞務對價性，且早班人員無法領取夜點費，在
    工資給付上反形成不當之差別待遇，有違勞基法第25條之意
    旨。又勞基法施行細則於94年修正時雖將第10條第9 款有關
    「夜點費」及「誤餐費」刪除，然觀其刪除理由可見，主管
    機關亦認夜點費是否為工資，應依事業單位發放夜點費之目
    的予以個案認定，而其發給夜點費，係自38年間所為體恤性
    、恩惠性之值夜餐點輾轉沿革而來，依其最初發放時點及目
    的以觀，顯難認其係為規避工資之給付責任而巧立夜點費之
    名目，要難以上開法令修正為由，認夜點費具有工資性質云
    云。然查：
  ⒈勞基法第2 條第3 款就工資所為定義，只須符合勞工因工作
    而獲得之報酬，以現金或實物等方式之經常性給與均屬之，
    兩造在成立勞動契約時，已知悉工作型態為輪班制，並均認
    知輪值大、小夜班者即可領取夜點費。可見此項給付就上訴
    人而言，係明確認知在被上訴人提供大、小夜班之勞務時，
    即有給付義務，而被上訴人亦認知其若輪值大、小夜班，即
    可領取此項給付。故雙方就此應已有共識及合意，並已具備
    在固定輪班工作型態下「勞務對價」及「經常性給與」之性
    質，自屬工資之一環。夜點費縱由值夜餐點輾轉沿革而來，
    亦不影響其係在固定輪班工作型態下經常性給與之勞務對價
    。至工資之給付，一般而言，固可能因工作性質、年資或職
    級等因素而有差別，但就工資結構而言，就某類不具有區別
    實益之項目仍得為相同數額之給付，如伙食津貼及交通津貼
    等，自難以夜點費之給付金額相同即謂夜點費屬於恩惠性給
    與。又上訴人發給之夜點費每人每日金額相同，不因員工作
    業種類及職等而有差異，為兩造所不爭執，則早班人員除未
    受有夜間危險工時工作對於勞工之不利益外，亦早已知悉若
    未輪值大、小夜班即無法領取夜點費。是以，員工依勞基法
    第34條規定輪值日班、小夜班及大夜班之三班，並領取應有
    之工資，且輪值大、小夜班者可再領取夜點費，自無差別待
    遇存在，上訴人前開主張並不足採。
  ⒉又上訴人縱係參考一般餐點消費水準、膳雜費金額或物價指
    數而調整發放夜點費之金額，此僅屬上訴人發放夜點費時，
    如何設計之考量，本為上訴人得自由決定之事項，即使有調
    整被上訴人工資之必要，本無需就薪資結構各項一併調整。
    而本件夜點費係屬固定輪班工作型態下經常性給與之勞務對
    價，且以夜點費之名目所為給付，仍可具工資性質，依勞基
    法第2 條第3 項規定判斷，本件夜點費屬於工資之一部，業
    如前述。是上訴人辯稱夜點費金額不定期調整、調整幅度不
    固定，與薪資給與無關，且原判決未依發放目的予以個案認
    定云云，亦無可採。
  ⒊況國營事業管理法、經濟部退撫辦法、經濟部所屬事業機構
    列入計算平均工資之給與項目表等規定，並不能排除勞基法
    之適用，此由上開退撫辦法第3 條規定，經濟部所屬事業人
    員退休金於勞基法施行前後之「工作年資」及「基數」，係
    依退休規則及勞基法規定計算，並未排除勞基法適用，益得
    明證。可見所謂「工資」，自應依勞基法第2 條第3 款規定
    之要件而為判斷，上訴人此部分所辯，並無可採。
  ㈢上訴人另以：周茂昌等4 人參加結清舊制年資領取退休金時
    ，均已知悉夜點費不計入平均工資計算，並簽署系爭協議書
    ，自不得事後為相反主張將夜點費計入平均工資，於法於理
    均屬不合等語。惟觀之系爭協議書第1 條約定：「結清舊制
    年資之標準不得低於勞基法第55條及第84條之2 規定之退休
    金標準。」、第2 條約定：「結清舊制之年資採計、基數計
    算方式，悉依據『經濟部所屬事業人員退休撫卹及資遣辦法
    』及勞基法等相關規定辦理。平均工資之計算悉依據行政院
    82年12月15日台82經44010 號函核定『經濟部所屬事業機構
    列入計算平均工資之給與項目表』之規定辦理…」等語（原
    審卷第139 至146 頁），由此可見系爭協議書亦依據勞基法
    相關規定辦理，然系爭項目表未將夜點費列入平均工資之給
    與項目，此為上訴人所自陳，而勞基法公布施行後，各國營
    事業單位固得依其事業性質及勞動態樣與勞工另行訂定勞動
    條件，然所約定之勞動條件仍不得低於勞基法所定之最低標
    準。是以，行政院所規定國營事業管理法令，當然不得低於
    勞基法所定勞動條件，若有所牴觸時，仍應以勞基法規定為
    據，始符合勞基法之規範意旨。承上所述，本院認定兩造間
    關於夜點費之給付，屬於勞基法規定之工資性質，則上訴人
    於結算給付周茂昌等4 人舊制年資退休金時，既未將該夜點
    費納入平均工資計算，顯然違反勞基法之規定，故依系爭協
    議書，自亦應依勞基法規定標準，補給周茂昌等4 人關於結
    清舊制年資退休金之差額退休金，故上訴人此部分抗辯，亦
    不可採。
  ㈡承上所述，夜點費應列入平均工資計算退休金，而上訴人對
    於如將夜點費列入平均工資計算，則被上訴人短少之退休金
    差額如附表編號1 至6 「應補發退休金」欄所示，法定遲延
    利息自附表編號1 至6 「利息起算日」欄所載日期起算等節
    ，均無爭執，是以，被上訴人依前揭規定請求上訴人應給付
    如附表「應補發退休金」欄所示之退休金差額，及各自如附
    表「利息起算日」欄所示日期起算之法定遲延利息，即屬有
    據。
六、綜上所述，被上訴人依前揭規定，請求上訴人各應給付被上
    訴人如附表「應補發退休金」欄所示之金額，及各自如附表
    「利息起算日」欄所示之日起至清償日止，按週年利率5%計
    算之利息，為有理由，應予准許。原審因而判命上訴人如數
    給付，又因本件係就勞工之給付請求，為雇主敗訴之判決，
    併依勞動事件法第44條第1 項規定，依職權宣告假執行，另
    依同條第2 項規定，職權宣告被告預供擔保後，得免為假執
    行，核無不合，上訴意旨指摘原判決不當，求為廢棄改判，
    為無理由，應駁回其上訴。
七、本件事證已臻明確，兩造其餘陳述及攻擊防禦方法核與判決
    結果不生影響，爰不逐一論述，附此敘明。
八、據上論結，本件上訴為無理由，判決如主文。
中    華    民    國   110    年    11    月    24    日
                           勞動法庭
                               審判長法  官   蘇姿月
                                     法  官   郭宜芳
                                     法  官   謝雨真
以上正本證明與原本無異。
本件不得上訴。
中    華    民    國   110    年    11    月    24    日
                                      書記官  黃瓊芳